---
title: "Travaux Pratiques #2"
author: "Guillaume Gilles"
format:
  revealjs:
    theme: dark
    chalkboard: true
---

# Une Guilde en Or

## Jeu de données

```{r}
knitr::kable(head(mtcars, n = 3)[,c("mpg", "cyl", "disp", "hp", "wt")])
```

Les données ont été extraites du magazine américain *Motor Trend* de 1974 et comprennent la consommation de carburant ainsi que 10 aspects de la conception et des performances automobiles pour 32 voitures (modèles de 1973-74).

## Jeu de données

```{r}
knitr::kable(head(mtcars, n = 3)[,c("mpg", "cyl", "disp", "hp", "wt")])
```

- `mpg` : Miles par gallon (US)
- `cyl` : Nombre de cylindres
- `disp` : Cylindrée (pouces cubes)
- `hp` : Puissance brute (chevaux)
- `wt` : Poids (1000 livres)

## Question 1 {.smaller}

```{r}
knitr::kable(head(mtcars, n = 3)[,c("mpg", "cyl", "disp", "hp", "wt")])
```

❔ La variable `mpg`, est :

::: {.fragment}
- Qualitative ordianle
:::

::: {.fragment}
- Quantitative discrète
:::

::: {.fragment}
- Qualitative nominale
:::

::: {.fragment}
::: {.fragment .highlight-green}
- Quantitative continue
:::
:::

## Question 2 {.smaller}

```{r}
knitr::kable(head(mtcars, n = 3)[,c("mpg", "cyl", "disp", "hp", "wt")])
```

❔ L’outil graphique adéquat pour représenter les données de la variable `cyl`, est l’histogramme :

::: {.fragment}
- Vrai
:::

::: {.fragment}
::: {.fragment .highlight-green}
- Faux
:::
:::

## Question 3 {.smaller}

```{r}
knitr::kable(head(mtcars, n = 3)[,c("mpg", "cyl", "disp", "hp", "wt")])
```

❔ Quelles variables sont **quantitative discrète** :

::: {.fragment}
- `mpg`
:::

::: {.fragment}
::: {.fragment .highlight-green}
- `cyl`
:::
:::

::: {.fragment}
::: {.fragment .highlight-green}
- `disp`
:::
:::

::: {.fragment}
::: {.fragment .highlight-green}
- `hp`
:::
:::

## Question 4 {.smaller}

:::: {.columns}

::: {.column width="70%"}
```{r}
# Charger ggplot2
library(ggplot2)

# Créer un boxplot pour la variable mpg
ggplot(mtcars, aes(y = mpg)) +
  geom_boxplot(fill = "lightblue", color = "black") +
  labs(title = "Boxplot de la consommation (mpg)",
       y = "Miles par gallon (mpg)") +
  theme_minimal()
```
:::

::: {.column width="30%"}
❔ Pour la variable `mpg`, la médiane est :

::: {.fragment}
- $22.8$
:::

::: {.fragment}
- $15.43$
:::

::: {.fragment}
- $20.09$
:::

::: {.fragment}
::: {.fragment .highlight-green}
- $19.20$
:::
:::

:::

::::


# TP #2

## Travaux à réaliser {.smaller}

Construisez une analyse statistique descriptive sur le jeu de données [MBA Decision After Bachelor's](datasets/mba-decision.qmd), pour cela :

1. Pour la variable `Age`, déterminez, les ages minimun et maximun, calculez les quartiles, et construisez une boîte à moustache ;
2. Pour les variable `Undergraduate Major` et `Undergraduate GPA`, déterminez et construisez les représentations graphiques les plus appropriées ;
3. Pour la variables `Annual Salary (Before MBA)` construisez un tableau statistiques en incluant, $n_i$, $f_i$, $n_i^+$, $n_i^-$, $f_i^+$, et $f_i^-$. **Conseil** : pensez à convertir la nature de la variable pour vous facilitez la retranscription dans un tableau.
4. Pour finir construisez la représentation graphique la plus approprié pour cette varaible, `Annual Salary (Before MBA)`, ainsi que la **courbe des fréquences cumulées croissante**.
